【裁判字號】    94,訴,283
【裁判日期】    951211
【裁判案由】    分割共有物
【裁判全文】
臺灣屏東地方法院民事判決               94年度訴字第283號
原      告  辛○○
被      告  己○○原名莊三玄.
            乙○○即莊子玉之.
                        000.
            庚○○即莊子玉之.
            丁○○即莊子玉之.
            丙○○即莊子玉之.
            甲○○○即莊子玉.
            戊○○即莊子玉之.
                        7號
            壬○○
                        巷14.
上列當事人間分割共有物事件，本院於民國95年11月27日言詞辯
論終結，判決如下：
    主  文
被告己○○、乙○○、庚○○、丁○○、丙○○、甲○○○、戊○○應就其被繼承人莊子玉所有坐落屏東縣新埤鄉○○段四四四
地號土地，權利範圍一六八分之一，辦理繼承登記。
兩造共有坐落屏東縣新埤鄉○○段四四四地號土地，如附圖一所
示編號444 (1)部分，面積四三五三平方公尺，歸原告辛○○取得
；編號444 (3)部分，面積五五平方公尺，歸被告己○○取得；編
號444 (4)部分，面積五五平方公尺，歸被告乙○○取得；編號44
4 (5)部分，面積五五平方公尺，歸被告庚○○取得；編號444 (6)
部分，面積五五平方公尺，歸被告己○○、乙○○、庚○○、丁○○、丙○○、甲○○○、戊○○公同共有；編號444 (7)部分，
面積五五平方公尺平方公尺，歸被告丁○○取得；編號444 (2)部
分，面積四六二九平方公尺，歸被告壬○○取得。
訴訟費用由被告己○○、乙○○、庚○○、丁○○各負擔一六八
分之一，己○○、乙○○、庚○○、丁○○、丙○○、甲○○○
、戊○○連帶負擔一六八分之一，被告壬○○負擔二分之一，餘
由原告負擔。
    事實及理由
壹、程序部分：
一、本件被告經合法通知，被告己○○、乙○○、庚○○、戊○○均未於言詞辯論期日到場，被告壬○○則未於最後一次言
    詞辯論其日到場，核無民事訴訟法第386 條各款所列情形，
    爰依原告聲請，由其一造辯論而為判決。
二、共有人之一莊子玉於本件訴訟審理中死亡，被告己○○、乙○○、庚○○、丁○○、丙○○、甲○○○、戊○○為其繼
    承人，有戶籍謄本、繼承系統表在卷可按，本院依民事訴訟
    法第178 條規定，命繼承人續行訴訟，合先敘明。
貳、實體事項：
一、原告起訴主張：坐落屏東縣新力鄉○○段段444 地號，面積
    9257平方公尺土地（下稱系爭土地）為原告及被告己○○、
    乙○○、庚○○、丁○○、壬○○、莊子玉共有。原告於民
    國94年5 月4 日聲請屏東縣新埤鄉調解委員會調解分割，被
    告均未出席。而原告在系爭土地上種植木瓜及搭建有鐵皮屋
    ，希望以附圖二所示之分割方法分割，爰請求裁判分割系爭
    土地等語。並於本院聲明：(一)被告己○○、乙○○、庚○○
    、丁○○、丙○○、甲○○○、戊○○就其被繼承人莊子玉
    所有坐落屏東縣新埤鄉○○段四四四地號，權利範圍一六八
    分之一，辦理繼承登記；(二)分割如附圖二所示之分割方案。
二、被告壬○○則以：同意原告主張之分割方法。
三、被告被告己○○、乙○○、庚○○、戊○○均未於言詞辯論
    期日到場，亦未提出何書狀為聲明或陳述。
四、被告丁○○、丙○○、甲○○○則以：我們不知道繼承之法
    律效果，亦不知道有系爭土地之存在等語。並於本院聲明：
    原告之訴駁回。
五、按各共有人得隨時請求分割共有物，但因物之使用目的不能
    分割或契約定有不分割之期限者，不在此限，民法第823 條
    第1 項定有明文。故共有物依其使用目的並非不能分割，而
    又未有不分割之期約者，各共有人自得隨時請求分割（最高
    法院19年上字第1853號判例可參）。次按，農業發展條例第
    16條規定，每宗耕地分割後每人所得面積未達0.25 公 頃者
    ，不得分割。然其但書第4 款規定，本條例中華民國89年1
    月4 日修正施行前之共有耕地，得分割為單獨所有。易言之
    ，農業發展條例修正前已共有耕地之分割，其面積大小不受
    限制，雖分割後每筆面積未達0.25公頃，亦得為之（最高法
    院93年度臺上字第1799號判決參照）。查系爭土地為兩造所
    共有，地目為原，使用分區為特定農業區，原告之應有部分
    為為79/168，被告壬○○應有部分為1/2 ，其餘共有人及己○○、乙○○、庚○○、丁○○、丙○○、甲○○○、戊○○被繼承人莊子玉各均為1/168 ，除原告取得時間為89年2
    月16日，其餘被告取得時間均在前開條例修正之前。然原告
    前手為訴外人江德淮、江德淮前手為訴外人李百耀、李百興
    、徐李月雲、丁李雲雀、李廷桂、李政朝、張榮春，其等共
    有系爭土地期間亦均係前開條例修正之前，而前開共有人應
    有部分讓與江德淮，嗣由江德淮讓與原告，並未增加共有人
    之人數，有土地登記謄本、土地異動索引可憑，則系爭土地
    於農業發展條例89年1 月4 日修正施行前，即為多人共有之
    耕地，應屬農業發展條例89年1 月4 日修正施行前之共有耕
    地甚明，揆諸農業發展條例第16第1 項但書之規定，自得分
    割為單獨所有，且不受最小面積0.25公頃限制。而兩造無法
    達成分割協議，亦有原告提出之屏東縣新埤鄉調解委員會出
    具之調解不成立證明書在卷可憑，是以本件自應准予裁判分
    割。
六、按共有物之分割，性質上為處分行為，依民法第759 條規定
    ，共有之不動產之共有人中有人死亡，於其繼承人未為繼承
    登記前，不得分割共有物，為求訴訟經濟起見，得合併請求
    先辦理繼承登記，並請求該繼承人於辦理繼承登記後，與原
    告及其餘共有人分割共有之不動產。經查：查系爭土地共有
    人之一莊子玉於訴訟中死亡，被告己○○、乙○○、庚○○
    、丁○○、丙○○、甲○○○、戊○○為其繼承人，並未就
    該應有部分辦理繼承登記，故原告請求渠等應辦理繼承登記
    為公同共有，並無不合，自應准許，爰判決如主文第1 項。
七、復按分割之方法不能協議決定者，法院得因任何共有人之聲
    請，命為原物分配於各共有人，民法第824 條第2 項亦定有
    明文。而共有人因共有物分割之方法不能協議決定，而提起
    請求分割共有物之訴，應由法院依民法第824 條命為適當之
    分配，不受任何共有人主張之拘束。查本院為定分割方法，
    乃定期履勘現場並囑託屏東縣潮州地政事務所至現場實施勘
    測，勘驗結果為系爭土地北側臨屏東縣新埤鄉○○路，土地
    南側臨深約3 公尺，寬約4 公尺溝圳，溝圳旁有第三人舖設
    之柏油道路可通往民眾路，系爭土地目前由原告使用，由其
    種植木瓜並搭建一棟鐵皮屋，供作收成木瓜集散地使用等情
    ，有本院94年11月10日、95年4 月20日勘驗筆錄暨附圖（見
    本院卷第79至81、第174 至176 頁）、照片7 幀（見本院卷
    第84至86頁）在卷可憑，參以原告表示其搭建鐵皮屋時，並
    未得到其他共有人之同意，且該鐵皮屋屬簡易型，拆除容易
    ，目的僅供作臨時工作場所，非供居住使用，經濟價值非屬
    甚鉅，本院於定分割方法時，即毋庸考慮保全其價值。本院
    審酌前開土地之地形、共有人占有現況等情，認系爭土地，
    以臨民眾路，按應有部分分割如附圖一所示分割方法，較為
    適宜公允。
八、另原告主張如附圖二分割方案，將使被告己○○、乙○○、
    庚○○、丁○○、丙○○、甲○○○、戊○○所分得土地未
    直接臨路，於分割後，尚須在系爭土地內尋求通行道路，亦
    非公允，則原告主張分割方案，自不足採。
九、綜上所述，原告為系爭土地之共有人，系爭土地並無因使用
    目的不能分割或契約訂有不能分割期限等情事，兩造復無法
    進行協議分割，從而，原告本於民法第823 條第1 項前段之
    規定提起本訴，訴請裁判分割共有物，為有理由，應予准許
    ，爰判決如主文第2 項所示。
十、末按分割共有物之訴實質上並無所謂何造勝訴敗訴之問題，
    是以如將訴訟費用完全命形式上敗訴之被告負擔，實欠公允
    。本院審酌兩造各自因本件訴訟所得到之利益，認本件之訴
    訟費用，應由兩造各以與應有部分相當之數，比例分擔。
據上論結，本件原告之訴為有理由，依民事訴訟法第385 條第1
項前段、第80條之1 、第85條第2 項，判決如主文。
中    華    民    國    95    年    12     月    11   日
                  民事第一庭    審判長法  官  徐美麗
                                      法  官  葉力旗
                                      法  官  邱玉汝
正本係照原本作成。
如對判決上訴，須於判決送達後20日內向本院提出上訴狀，其未
表明上訴理由者，應於提出上訴後20日內向本院補提理由書狀（
均須按他造當事人之人數附繕本）。
中    華    民    國    95    年    12    月    13    日
                                      書記官  魏慧夷


司法院資訊處製作；財團法人民間司法改革基金會備份。
